【裁判字號】    97,上,626
【裁判日期】    971111
【裁判案由】    返還消費借貸款
【裁判全文】
臺灣高等法院民事判決                   97年度上字第626號
上   訴   人    大允工程顧問有限公司
兼法定代理人    甲○○
上   訴   人    乙○○
共        同
訴 訟 代理人    楊金順律師
複  代  理人    董家均律師
                丙○○
被  上 訴 人    板信商業銀行股份有限公司
法 定 代理人    丁○○
訴 訟 代理人    羅翠慧律師
複  代 理 人    李姝律師
上列當事人間返還消費借貸款事件，上訴人對於中華民國97年5
月15日臺灣板橋地方法院97年度訴字第230號第一審判決，提起
上訴，本院於中華民國97年10月28日言詞辯論終結，判決如下：
    主  文
上訴駁回。
第二審訴訟費用由上訴人連帶負擔。
原判決所命給付之利息及違約金減縮自民國96年12月26日起至清
償日止，按年息5.53%計算之利息；及自96年12月26日起，其逾
期在6個月以內者，按上開利率10%，逾期超過6個月者，按上開
利率20%計算之違約金。
    事實及理由
一、按第二審訴之變更或追加，非經他造同意，不得為之，但擴
    張或減縮應受判決事項之聲明者，不在此限，民事訴訟法第
    446條、第255條第1項第3款，分別定有明文。本件被上訴人
    原請求上訴人應連帶給付被上訴人新台幣（下同）404萬
    9761 元，及自民國（下同）96年10月16日起至清償日止，
    按年息5.53%計算之利息，並自96年11月17日起，其逾期在6
    個月以內者，按上開利率10%，逾期超過6個月者，按上開利
    率20%計算之違約金。經原審准許後，被上訴人於97年8月25
    日具狀，更正訴之聲明為：上訴人應連帶給付被上訴人404
    萬9761元，及自96年12月26日起至清償日止，按年息5.53%
    計算之利息，並自96年12月26日起，其逾期在6個月以內者
    ，按上開利率10%，逾期超過6個月者，按上開利率20%計算
    之違約金（見本院卷第53-54頁），核屬減縮訴之聲明，與
    首揭規定相符，應予准許，先予敘明。
二、被上訴人主張；上訴人大允工程顧問有限公司（下稱大允公
    司）以其餘上訴人為連帶保證人，與伊簽訂週轉金貸款契約
    ，約定借款額度2000萬元，借款動用期間自96年8月23日起
    至97年8月23日止，逕由借款人出具借據或（及）票據等，
    申請循環動用，每筆借款期限最長不得超過75天，借款利息
    除貼現於辦理時一次預扣之外，於按月計付，墊付國內票款
    按年率5.21%計息。嗣後基準放款利率調整時，自調整日起
    改按新牌告基準放款利率加年率1.02%後計付。逾期清償在6
    個月以內者，按上開利率10%，在6個月以上者，按上開利率
    20 %計付違約金。大允公司於96年8月23日，向伊申請撥款
    846 萬元，約定借款期間自96年8月23日起至96年10月16日
    止，利息按基準利率加1.02%即年息5.21%機動計息，業經伊
    如數撥付大允公司設於被上訴人新莊分行存款第0000000000
    0000號之帳戶內。詎料本件借款，大允公司僅清償部分本金
    及至96年10月15日止之利息，尚欠本金404萬9761元及自96
    年10月16日起之利息、違約金，屢經催討未獲置理。為此，
    依消費借貸及連帶保證之法律關係，提起本件訴訟。聲明：
    上訴人應連帶給付404萬9761元，及自96年10月16日起至清
    償日止，按年息5.53%計算之利息，並自96年11月17日起，
    其逾期在6個月以內者，按上開利率10%，逾期超過6個月者
    ，按上開利率20%計算之違約金等語（原審為如被上訴人聲
    明之判決，惟被上訴人於本院就利息及違約金部分，減縮聲
    明如本判決第三項所載）。
三、上訴人大允公司及甲○○則以：否認借款債權存在，被上訴
    人應舉證證明本件之借款金額，求為駁回被上訴人之訴，及
    陳明願供擔保請准宣告免為假執行等語，資為抗辯。上訴人
    乙○○於原審經合法通知，未於言詞辯論期日到場爭執，亦
    未提出準備書狀為任何聲明及陳述。
四、原審為上訴人敗訴判決，上訴人提起上訴，聲明：(一)原判決
    廢棄；(二)上開廢棄部分，被上訴人在第一審之訴駁回。其除
    引用原審之陳述外，補陳略以：
  (一)依撥款申請書載明：客票限徵提華助工程（股），中福營造
    （有）、順晟開發（股），貸放徵提125%75天內到期應收客
    票，無集中度限制。」，本件第三人順晟開發股份有限公司
    （下稱順晟公司）以伊為受款人，開立UA0000000票據（下
    稱系爭票據）。因被上訴人扣留系爭支票，致使上訴人無法
    行使票據上之權利而受有損害。
  (二)系爭支票之受款人為上訴人大允公司，為記名票據且有發票
    人禁止背書轉讓之記載，是依票據法第144條準用同法第30
    條規定第2項規定，僅受款人即大允公司得行使票據上之權
    利，本件原審言詞辯論時，伊曾要求被上訴人返還系爭票據
    正本，以利伊向發票人行使票據權利而清償借款，惟被上訴
    人扣留系爭支票遲不肯返還，伊依系爭支票向發票人之請求
    權至97年10月9日止，已罹一年時效，致使伊無法行使票據
    上權利，至少受有686萬2640元損害，伊主張此損害部分與
    被上訴人請求之金額抵銷，被上訴人尚應返還伊281萬2879
    元等語。
五、被上訴人則求為駁回上訴。其除引用原審之陳述外，補陳略
    以：
  (一)上訴人提供發票人中福營造有限公司（下稱中福公司）之面
    額371萬8594元，付款人為臺灣土地銀行忠孝分行之支票已
    兌現，另紙發票人順晟公司面額686萬2640元之支票則因假
    處分原因而退票。又上訴人對於系爭貸款分別於96年9月10
    日還款2萬1736元、96年10月16日還款371萬8610元、96年10
    月17日還款58萬3299元、96年12月25日還款20萬2786元，各
    期還款金額抵充本息違約金，目前尚欠本金404萬9761元。
  (二)被上訴人減縮聲明：上訴人應連帶給付被上訴人404萬9761
    元，及自96年12月26日起至清償日止，按年息5.53%計算之
    利息，並自96年12月26日起，其逾期在6個月以內者，按上
    開利率10%，逾期超過6個月者，按上開利率20%計算之違約
    金等語。
六、本件被上訴人主張之事實，業據其提出為上訴人所不爭之週
    轉金貸款契約書、本票、授信約定書暨保證書、撥款申請書
    等影本各一件及對帳單為證（見原審卷第8-17及39-41頁）
    ，堪信被上訴人主張之事實為真實。是本件所應審究者厥為
    ：上訴人抗辯以被上訴人持有大允公司所交付發票人順晟公
    司、面額686萬2640元之支票未返還，致上訴人大允公司受
    有686萬2640元之損害，並主張抵銷，有無理由？茲分述如
    下：
  (一)按當事人主張有利於己之事實者，就其事實有舉證責任，民
    事訴訟法第二百七十七條定有明文，又同法第四百條第二項
    對經裁判之抵銷數額，復明定有既判力，則主張抵銷之當事
    人就其主張抵銷之債權及數額確實存在之事實自負有舉證責
    任。本件上訴人既就被上訴人所主張之借款金額尚未付清，
    並不爭執，惟以伊對被上訴人有上開損害賠償債權得主張抵
    銷相抗辯，依法自應就其對被上訴人有前開債權存在負舉證
    責任。
  (二)經查，上訴人大允公司以其餘上訴人為連帶保證人與被上訴
    人簽訂週轉金貸款契約，約定借款額度2000萬元，嗣於96年
    8月23日，上訴人大允公司向被上訴人申請撥款846萬元，約
    定借款期間自96年8月23日起至96年10月16日止，經大允公
    司書具撥款申請書，並提出發票人中福公司、面額371萬859
    4元，付款人為臺灣土地銀行忠孝分行；及發票人順晟公司
    、面額686萬2640元之支票各一紙，供為清償本息之用，被
    上訴人即依大允公司撥款申請書所載，如數撥付上訴人大允
    公司設於被上訴人新莊分行存款第0000000000 0000號之帳
    戶內，惟發票人順晟公司、面額686萬2640元之支票，則因
    法院假處分裁定禁止提示付款之原因而退票，有大允公司書
    具撥款申請書，及發票人中福公司、面額371萬8594元，付
    款人為臺灣土地銀行忠孝分行；及發票人順晟公司、面額
    686萬2640元之支票、退票理由單等影本各一紙，，在卷足
    稽（見原審卷第39頁及本院卷第42-45頁）。且依系爭週轉
    金貸款契約書第6條約定：「借款人（即大允公司）辦理借
    款時，如提供票據，均願由借款人背書轉讓予貴行（即被上
    訴人），並為方便貴行帳務處理，同意以借款人名義設立『
    放款備償專戶』（即活期存款第0000-000-0000000號帳戶）
    於票據到期兌收時先行存入，再憑貴行轉帳手續分次或一次
    抵償借款人在貴行一切債務。如貴行對前項票據係按面額折
    成撥貸時，於部份票據或全部票據兌償所貸成數之借款本息
    後，貴行得將剩餘款項退還借款人或抵償其他債務，前項票
    據未提示前，貴行得要求借款人更換之。借款人所提供之票
    據金額未收妥前，借款人及連帶保證人（即上訴人甲○○、
    乙○○）均願負連帶清償責任。」，上訴人大允公司向被上
    訴人申請撥款時，提供系爭票據供被上訴人貸放徵提（見原
    審卷第39頁），被上訴人依上開週轉金貸款契約書第6條約
    定，而於系爭票據到期日後向聯邦銀行提示付款，但系爭票
    據於96年10月11日因法院假處分裁定禁止提示付款之原因而
    退票未有受償，有系爭票據及退票理由單足憑（見原審卷第
    43-44頁），並無上訴人所謂「扣留」系爭票據，致系爭票
    據逾越時效之情；況上訴人與順晟公司雖有票款爭議，亦與
    被上訴人無涉。準此，上訴人主張對被上訴人因未返還發票
    人順晟公司、面額686萬2640元之支票，受有同面額之損害
    賠償，洵屬無據，上訴人主張以該損害賠償債權，與被上訴
    人請求之金額抵銷云云，核無可取。
七、綜上所述，被上訴人主張為可採，上訴人所辯均無可取。從
    而，被上訴人本於消費借貸及連帶保證契約之法律關係，請
    求上訴人連帶給付404萬9761元，並就利息及違約金部分減
    縮聲明，自96年12月26日起至清償日止，按年息5.53%計算
    之利息，並自96年12月26日起，其逾期在6個月以內者，按
    上開利率10%，逾期超過6個月者，按上開利率20%計算之違
    約金，為有理由，應予准許。是則原審判命上訴人如數給付
    ，於法並無不合。上訴意旨指摘原判決不當，求予廢棄改判
    ，為無理由，應予駁回。
八、本件事證已臻明確，兩造其餘之陳述及其攻擊防禦方法，經
    審酌核與判決結果不生影響，不再一一論述，併此敘明。
據上論結，本件上訴為無理由，依民事訴訟法第449條第1項、第
78條、第85條第1項前段，判決如主文。
中    華    民    國    97    年    11    月    11    日
                    民事第八庭
                        審判長法  官  劉勝吉
                              法  官  鄭威莉
                              法  官  連正義
正本係照原本作成。
如不服本判決，應於收受送達後20日內向本院提出上訴書狀，其
未表明上訴理由者，應於提出上訴後20日內向本院補提理由書狀
（均須按他造當事人之人數附繕本）上訴時應提出委任律師或具
有律師資格之人之委任狀；委任有律師資格者，另應附具律師資
格證書及釋明委任人與受任人有民事訴訟法第466條之1第1項但
書或第2項（詳附註）所定關係之釋明文書影本。
中    華    民    國    97    年    11    月    12    日
                              書記官  鐘秀娥
附註：
民事訴訟法第466條之1（第1項、第2項）：
對於第二審判決上訴，上訴人應委任律師為訴訟代理人。但上訴
人或其他法定代理人具有律師資格者，不在此限。
上訴人之配偶、三親等內之血親、二親等內之姻親，或上訴人為
法人、中央或地方機關時，其所屬專任人員具有律師資格並經法
院認為適當者，亦得為第三審訴訟代理人。


司法院資訊處製作；財團法人民間司法改革基金會備份。
